【裁判字號】    98,易,113
【裁判日期】    980414
【裁判案由】    傷害
【裁判全文】
臺灣臺南地方法院刑事判決               98年度易字第113號
公  訴  人  臺灣臺南地方法院檢察署檢察官
被      告  丙○○
            甲○○
上列被告因傷害事件，經檢察官提起公訴（96年度調偵字第1404
號），本院判決如下：
    主  文
丙○○傷害人之身體，處拘役肆拾日，如易科罰金，以新臺幣壹
仟元折算壹日。
甲○○傷害人之身體，處拘役肆拾日，如易科罰金，以新臺幣壹
仟元折算壹日。
    事  實
一、丙○○於民國97年5月26日晚上約9時50分許與其女友丁○○
    在臺南市安南區○○○街公園蹓狗散步，見甲○○騎乘機車
    衝撞路旁野狗，即大聲加以制止，甲○○遂心生不滿而往丙○○方向騎去，找丙○○理論，雙方因而發生口角爭執。丙○○及甲○○並進而分別基於普通傷害之故意徒手互毆，致
    丙○○因而受有前額挫傷及上腹部鈍傷之傷害；甲○○則受
    有左眼鈍挫傷、左眼瞼之撕裂傷2處各0.8公分及左頰挫傷之
    傷害。
二、案經丙○○、甲○○訴由臺南市警察局第三分局報請臺灣臺
    南地方法院檢察署檢察官偵查起訴。
    理  由
壹、程序方面：
一、按除顯有不可信之情況外，從事業務之人於業務上或通常業
    務過程所須製作之紀錄文書、證明文書，得為證據。刑事訴
    訟法第159條之4第2款定有明文。經查，被告甲○○於97年5
    月26日下午10時27分許至財團法人奇美醫院（下稱奇美醫院
    ）就診之病歷資料及被告丙○○於同日下午11時18分至臺南
    市郭綜合醫院（下稱郭綜合醫院）就診之病歷資料（見本院
    卷第23頁至第36頁），均為負責上開被告2人診斷病情之醫
    師，依其所見所為之證明文書，核其本質，乃為被告以外之
    人於審判外之書面陳述，依刑事訴訟法第159條第1項之規定
    ，原不具證據能力；惟前述證據，性質上為從事業務之人為
    維護業務之信用性及業務之正當運作所為之日常性的機械性
    連續記載，符合上開法條所示為通常業務過程不間斷、有規
    律而準確之記錄，亦屬無預見日後可能會被提供作為證據之
    偽造動機之例行性業務文書，應為上開法條所謂得成為傳聞
    例外之業務文書，是依此規定，前揭被告2 人之病歷資料均
    應取得證據能力。
二、次按被告以外之人於審判外之言詞或書面陳述，除法律有規
    定者外，不得作為證據。被告以外之人於審判外之陳述，雖
    不符前四條之規定，而經當事人於審判程序同意作為證據，
    法院審酌該言詞陳述或書面陳述作成時之情況，認為適當者
    ，亦得為證據。當事人、代理人或辯護人於法院調查證據時
    ，知有第159條第1項不得為證據之情形，而未於言詞辯論終
    結前聲明異議者，視為有前項之同意。刑事訴訟法第159 條
    第1項、第159條之5分別定有明文。經查，本件奇美醫院及
    郭綜合醫院所分別出具被告甲○○、丙○○之診斷證明書（
    見警卷第8頁、第9頁）及臺南市警察局於98年3 月16日南市
    警勤字第09850085150 號函覆之本案報案紀錄單，係被告以
    外之人於審判外之書面陳述，依刑事訴訟法第159條第1項規
    定，不具證據能力，且上開診斷證明書及報案紀錄單亦為針
    對本件傷害個案所作成，非屬刑事訴訟法第159條之4第2 款
    所謂得成為傳聞例外之業務文書。惟本件被告甲○○、丙○○於準備程序中對檢察官所提出之前開證據均表示無意見；
    於審判程序中亦未於言詞辯論終結前就其證據能力聲明異議
    ，而本院審酌該診斷證明書書面陳述，自外部觀之，乃醫師
    基於專業知識所作成，且未敘述傷害經過、何人傷害等事實
    ，另報案紀案單係臺南市警察局指揮中心受理110 報案相關
    處理程序之單純紀錄，均具有相當之中立性，且其作成過程
    並無不適當之情形，亦與本件傷害之待證事實，具有相當之
    關聯性，是本院認依前揭法條規定，上開書面亦有證據能力
    。
三、另被告甲○○案發後於奇美醫院所拍攝受傷部位之照片，及
    原安順派出所承辦之警員柯榮雄於98年3 月31日審理程序中
    提出被告甲○○於97年5 月26日23時51分酒測後之酒精測定
    紀錄表，均為科技電子或機械運作所留存之影像或判讀結果
    ，並非供述證據，不受傳聞法則之限制，應具有證據能力。
貳、實體方面：
一、訊據被告丙○○及甲○○固均坦承有於97年5月26日下午9時
    50分許，在臺南市安南區○○○街公園附近因被告甲○○騎
    機車撞狗而發生口角衝突之事實，然均矢口否認有何傷害犯
    行。被告丙○○辯稱：他與被告甲○○起口角衝突後，被告
    甲○○隨即出手用拳頭打到他的頭及腹部，他於是拿手機給
    女友丁○○叫丁○○趕快報警，並離開現場前往他停機車之
    停車場，他在衝突過程中並未出手打被告甲○○，被告甲○○臉上之傷勢可能為衝突發生後，騎機車至安順派出所途中
    因發生事故所造成云云。另被告甲○○則辯稱：他於安通一
    路公園附近騎機車時，因有野狗要咬他，故他就騎車驅趕，
    但被告丙○○看到後就用三字經辱罵他，他便騎機車往前問
    被告丙○○為何要罵他，雙方起口角後，被告丙○○就出手
    打傷他左眼，他為保護自己而自衛性的出手阻擋，不知有無
    因此而打傷被告丙○○。他臉上受傷後，被告丙○○隨即帶
    其女友離開，他為知悉被告丙○○所騎乘機車之車牌號碼，
    遂跟隨於被告丙○○後方，途中被告丙○○亦不時回頭用三
    字經罵他云云。經查：
  (一)本件案發後，被告甲○○於97年5 月26日晚上10時27分許前
    往奇美醫院急診就醫，經診斷受有「左眼鈍挫傷、左眼瞼之
    撕裂傷2處各0.8公分及左頰挫傷」等之傷害，有奇美醫院出
    具之診斷證明書乙紙附卷可稽。另被告丙○○於同日亦前往
    郭綜合醫院急診就醫，經診斷受有「前額挫傷、上腹部鈍傷
    」之傷害，亦有郭綜合醫院出具之診斷證明書乙紙在卷可查
    。是被告丙○○及甲○○於案發之97年5 月26日晚間受有上
    開傷害之事實，應可認定。
  (二)雖被告丙○○辯稱當天他並無出手打告訴人甲○○，告訴人
    甲○○所受之傷勢應為其騎乘機車至安順派出所途中發生其
    他事故所導致云云，然而：
  1.被告丙○○於前開時地出手毆打告訴人甲○○之事實，業據
    證人即告訴人甲○○於本院結證在卷（98年3 月31日審判筆
    錄），並有卷附前開奇美醫院診斷證明書1紙（警卷第8頁）
    、病歷1份（本院卷第24至32頁）可稽。
  2.被告丙○○於本院審理時稱遭其遭甲○○毆打後，即將其手
    機 (門號：0000000000)交予女友即丁○○報警（98年3月31
    日審判筆錄）。經本院函調臺南市警察局該日報案紀錄，該
    局於98年3月16日以南市警勤字第09850085150號函覆有受理
    上開手機報案之紀錄 (案號：Ｚ00000000000000 ，見本院卷
    第37頁、第38頁)，該紀錄單上記載指揮中心於97年5月26日
    晚上10時1 分43秒確有上開手機之報案紀錄，處理員警亦於
    當日下午10時9 分抵達現場，有上開臺南市警察局函覆之指
    揮中心受理110 報案紀錄單乙紙附卷可按。足見被告二人發
    生肢體衝突之時間約為97年5月26日晚上10時左右。
        再者，證人即告訴人甲○○於本院亦證稱案發後係先行
    騎機車至安順派出所，該派出所旋即通知救護車將其載送奇
    美醫院就醫（98年3 月31日審判筆錄）；而告訴人甲○○係
    由救護車送醫治療，119通知時間為97年5月26日晚上10時15
    分，救護車於同日晚上10時22分到達安順派出所，並於同日
    晚上10時26分送達奇美醫院，此亦有卷附奇美醫院於98年3
    月17日以 (98 )奇醫字第1367號函覆本院之甲○○病歷資料
    內所附臺南市消防局救護紀錄表可憑。
        又證人即告訴人丙○○於本院證稱：「 (報警到你去牽
    車這段時間大約10分鐘嗎？）是的。」、「（這10分鐘內被
    告甲○○在做什麼？）他一直跟我後面並打電話跟他朋友說
    他在公園這邊被人家罵。」（本院卷第42頁背面）；另證人
    即被告甲○○於審理中亦證稱：「（你被打之後，你跟被告
    丙○○有何動作？）他慢慢的跟他女朋友散步離開，我跟在
    他後面要看他的機車車牌。」、「（何時報案？）我等他們
    離開後，我騎車到派出所報案。」、「（你是直接到派出所
    報案，還是先去驗傷？）我先到派出所報案，員警告訴我先
    去醫院治療後再回來做筆錄。」、「（你去派出所報案之前
    ，有無先回家，還是直接從安通一街公園去派出所報案？）
    我直接從安通一街到安順派出所報案。」、「（從安通一街
    到安順派出所多遠？）3 分鐘左右就可以到。」等語（本院
    卷第45頁背面、第46頁、第47頁背面）。由被告丙○○、告
    訴人甲○○所供述之前開過程，參諸上開報案紀錄單上所載
    接獲報案（97年5 月26日晚上10時01分）至消防局通知救護
    車（同日晚上10時15分）、救護車至安順派出所（同日晚上
    10時22分），足見被告丙○○與告訴人甲○○發生肢體衝突
    之時間點與報案、送醫之時間點甚為密接。況本件亦無任何
    證據足認告訴人甲○○所受之傷勢係其騎乘機車至安順派出
    所途中發生其他事故所導致。從而，告訴人甲○○所述其所
    受之前開傷害係被告丙○○所造成一節應可採信。
  3.被告丙○○於雖另稱：「．．．，當時我有聞到他（即告訴
    人甲○○）身上有酒味，當時也覺得他眼睛怪怪的。」（本
    院卷第41頁背面）。然而，告訴人甲○○於案發後即至安順
    派出所報警，經該派出所警員於97年5 月26日晚上23時51分
    許對其作呼氣之酒精濃度測試，測定之紀錄表酒測值為零，
    有證人即該案承辦之員警柯榮雄於本院結證時提出之酒精測
    定紀錄表經本院當庭檢視無訛（本院卷第52頁）。況且，即
    令告訴人甲○○於案發時身上有酒味，亦無從據此逕認其所
    受傷害是另有其他原因所造成。至於被告丙○○所稱告訴人
    甲○○「眼睛怪怪的」部分，依卷附照片所示，告訴人甲○○左眼明顯有紅腫、流血等傷勢（臺灣臺南地方法院檢察署
    97年度核交字第4256號卷內第7 頁），此亦與卷附病歷內之
    急診檢傷紀錄（本院卷第25頁）、臺南市消防局救護紀錄表
    （本院卷第30頁）之記載相符。倘若此等傷害係在被告丙○○與告訴人甲○○發生肢體衝突前即已存在，被告丙○○不
    可能未發現如此明顯之傷勢，僅謂告訴人甲○○「眼睛怪怪
    的」，甚至指稱告訴人甲○○離開時眼睛並沒有流血（本院
    卷第54頁），及告訴人所受傷害可能是事後發生事故所造成
    （本院卷第56頁背面）。
  3.綜上各情，被告甲○○於案發後至送往奇美醫院就診治療，
    其間並無與其他人發生衝突或機車肇事，亦未於事發前有喝
    酒或是與人發生衝突而受傷，被告甲○○應於雙方爭執中方
    受有前揭所述之傷勢等情，均應屬實，而可採信。是被告徐
    瑞豪所受之傷勢，應為本件雙方爭執時遭被告丙○○出手毆
    打所造成，應堪明確。
  4.綜上所述，告訴人甲○○所受之傷勢，應為本件雙方爭執時
    遭被告丙○○出手毆打所造成，應甚明確。
  (三)另被告甲○○雖辯稱案發時他是為保護自己而自衛性的出手
    阻擋，不知有無因此而打傷告訴人丙○○云云。然而：
  1.證人即被告丙○○於本院具結證稱：「（被告甲○○出手打
    你，請描述當時他與你的距離與揮拳的動作？）我們有先吵
    一下，接著他用右手朝我左邊的頭打過來。」、「（他除了
    用右手打你左邊額頭之外，有無其他毆打的行為？）他用腳
    朝我的胃踢過來，‥」（本院卷第41頁）；證人即在場目睹
    之丁○○亦證稱：「（被告甲○○出手打被告丙○○的詳細
    經過？）被告甲○○就出手揮過來打到被告丙○○的頭部，
    後來又打被告丙○○腹部，被告甲○○就是一直揮，我一直
    往後退，且忙著報警，沒有看的很仔細。」等語（見本院卷
    第49頁）。
  2.本院調閱告訴人丙○○於97年5 月26日至郭綜合醫院就醫之
    病歷資料，其上記載告訴人丙○○於該日晚上11時18分到院
    就診治療，並主訴遭他人毆打導致前額挫傷、腹痛等情，有
    卷附前開急診病歷可稽（本院卷第34頁）。告訴人丙○○深
    夜急診就醫，且其就醫時間亦與其與被告甲○○發生肢體衝
    突之時間接近，參諸被告甲○○所稱其有出手等情。告訴人
    丙○○所受傷害應係遭被告甲○○出手毆打所致。證人丁○○及丙○○前開所述被告甲○○有出手毆打告訴人丙○○一
    節，應與事實相符而可採信。至於被告甲○○雖稱其僅係出
    手阻擋，然而，苟僅係出手阻擋，應不致造成告訴人丙○○
    前額挫傷、上腹部鈍傷等等傷害。被告甲○○所辯並不足採
    。
  (四)按正當防衛必須對於現在不法之侵害始得為之，侵害業已過
    去，即無正當防衛可言。至彼此互毆，又必以一方初無傷人
    之行為，因排除對方不法之侵害而加以還擊，始得以正當防
    衛論。故侵害已過去後之報復行為，與無從分別何方為不法
    侵害之互毆行為，均不得主張防衛權（最高法院30年上字第
    1040號判例參照）。互毆係屬多數動作構成單純一罪，而互
    為攻擊之傷害行為，縱令一方先行出手，還擊之一方，在客
    觀上苟非單純對於現在不法之侵害為必要排除之反擊行為，
    因其本即有傷害之犯意存在，自無主張防衛權之餘地（最高
    法院96年度台上字第3526號、92年度台上字第3039號判決參
    照）
        本件被告丙○○及其女友丁○○於本院雖均稱被告丙○○與被告甲○○發生口角後，是被告甲○○出手毆打被告告
    丙○○（本院卷第41頁背面、第48頁背面），惟渠等均避重
    就輕而未述及被告丙○○亦有出手毆打被告甲○○部分，是
    本件並無從認定係何人先出手毆打對方。況依被告甲○○所
    受前開傷害之部位、傷勢，亦難認被告丙○○所為合於正當
    防衛要件。
        再者，被告甲○○雖供稱：「（他打你時，你有無反擊
    ？）我有自衛性的反擊，我只是出手要擋而已，但不知道有
    無打到他。」、「（你在防衛的經過，有無碰到被告丙○○
    ？）我雙手擋起來，臉頰受傷，眼睛全部都是血，我眼睛模
    糊，不曉得有無打到他。」、「（根據你的描述，你都跑給
    被告丙○○追了，為何還要出手？）是他打我第一拳，要打
    第二拳時我舉手擋，接著我就跑了。」等語（本院卷第45頁
    、第47頁）。惟查若被告甲○○僅以雙手阻擋被告丙○○的
    攻擊，而未有主動積極的反擊，何以被告丙○○受傷之部位
    為前額及上腹部？況且，本件係因被告甲○○在遠處騎機車
    衝撞流浪狗遭被告丙○○喝止，心生不滿而將機車騎向被告
    丙○○，找被告丙○○理論等情，業據被告丙○○、甲○○
    供明在卷。被告甲○○因心生不滿而基於傷害之犯意攻擊被
    告丙○○之可能性並無法排除。本件並無從認定係何人先出
    手毆打對方，且依被告丙○○所受前開傷害之部位、傷勢，
    亦難認被告甲○○所為合於正當防衛要件。
        綜上所述，本院認為被告2 人前開所辯，均不足採。被
    告2 人因互毆而使對方受有傷害之犯行，事證明確，均可認
    定，應予依法論科。
二、核被告丙○○、甲○○2人所為，均係犯刑法第277條第1 項
    之普通傷害罪。爰審酌被告2 人之品行，被告甲○○僅因不
    滿被告丙○○制止其騎機車撞狗之行為，即出手毆打被告丙○○，徒增社會暴戾之氣，被害人甲○○所受傷害之程度較
    重，雙方迄今並未達成民事和解，暨被告2 人犯罪後態度等
    一切情狀，分別量處如文所示之刑，並均諭知易科罰金之折
    算標準示懲。
據上論斷，應依刑事訴訟法第299條第1項前段，刑法第277條第1
項、第41條第1項前段，刑法施行法第1條之1第1項、第2 項前段
，判決如主文。
本案經檢察官乙○○到庭執行職務。
中    華    民    國    98    年    4     月    14    日
                    刑事第三庭  法  官  鄭文祺
以上正本證明與原本無異。
如不服本判決，應於收受本判決後10日內，向本院提出上訴書狀
，並應敘述具體理由。其未敘述上訴理由者，應於上訴期間屆滿
後20日內向本院補提理由書狀（均須按他造當事人之人數附繕本
）「切勿逕送上級法院」。
                                書記官  張宜柔
中    華    民    國    98    年    4     月    14    日
附錄本案論罪科刑法條全文：
刑法第277條第1項：
傷害人之身體或健康者，處3年以下有期徒刑、拘役或1千元以下
罰金。
犯前項之罪因而致人於死者，處無期徒刑時7年以上有期徒刑；
致重傷者，處3年以上10年以下有期徒刑。


司法院資訊處製作；財團法人民間司法改革基金會備份。
